臺灣高等法院臺中分院民事判決　　　　 94年度上易字第304號
上　訴　人　丁○○
　　　　　　　　　　　　弄12之7號
訴訟代理人　王勝和律師
被　上訴人　甲○○
被　上訴人　乙○○
被　上訴人　丙○○
上列當事人間請求拆屋還地事件，上訴人對於中華民國93年6月
23日臺灣苗栗地方法院93年度訴字第388號第一審判決提起上訴
，本院於94年11月29日言詞辯論終結，判決如下：
    主  文
原判決廢棄。
前開廢棄部分，被上訴人應將坐落苗栗縣竹南鎮○○段1908號土
地上，如原審判決附圖所示甲部分面積三十七平方公尺之地上物
予以拆除，並將該部分土地返還予上訴人及其他共有人。
第一、二審訴訟費用由被上訴人負擔。
    事實及理由
壹、程序方面：
一、按案件提起上訴後，因涉及審級利益之問題，非經他造之同
    意，原則上雖不得為訴之追加或變更，但具有民事訴訟法第
    255條第1項第5款之情形者，不在此限，民事訴訟法第446條
    第1項但書定有明文，而同法第255條第1項第5款所稱該訴訟
    標的對於數人必須合一確定者，係指為訴訟標的之法律關係
    ，須數人共同行使，始具處分之權能，且該數人須一同起訴
    或被訴，法院始得對之為實體之判決者而言。查系爭坐落苗
    栗縣竹南鎮○○段1908號之土地，乃上訴人與訴外人鄭萬金
    、陳茂順、陳茂聰、鄭嘉銘、鄭嘉藤、鄭大成等人所共有之
    土地，上訴人丁○○於原審起訴時，係以被上訴人甲○○無
    權占有系爭土地為其其起訴之原因事實，並為各共有人之利
    益，而提起本件拆屋還地之訴，求為判決：被上訴人甲○○
    應將原判決附圖所示甲部分之地上物予以拆除後，將該部分
    土地返還予上訴人本人及其他共有人，但因該甲部分所示之
    地上物，於原始起造人即被上訴人之母去世後，即由被上訴
    人甲○○、乙○○及丙○○三人共同繼承，原審因以該建物
    係屬被上訴人等三人公同共有之財產，其處分權應屬其三人
    所共有，上訴人僅以其中一人即被上訴人甲○○為被告提起
    本件訴訟，其當事人適格尚有欠缺，據以駁回其訴，上訴人
    於提起本件上訴之同時，已追加其餘公同共有人即乙○○、
    丙○○為共同被上訴人，因前揭甲部分之建物，係被上訴人
    三人所公同共有，故上訴人所為之追加，核與前開規定相符
    ，自應予以准許。
二、又被上訴人乙○○經合法通知，未於言詞辯論期日到場，核
    無民事訴訟法第三百八十六條所列各款情形，爰依上訴人之
    聲請，由其一造辯論而為判決。
貳、實體方面：
一、本件上訴人於原審起訴主張：坐落苗栗縣竹南鎮○○段1908
    號土地（下稱系爭土地）為上訴人與訴外人鄭萬金、陳茂順
    、陳茂聰、鄭嘉銘、鄭嘉藤、鄭大成所共有，被上訴人無任
    何權源，亦未經上訴人及其他共有人之同意，擅自於系爭土
    地上搭蓋如原審判決附圖所示之甲部分之地上建物，供己使
    用。上訴人自得本於所有權人地位，為共有人全體之利益，
    請求被上訴人拆除該地上物，並將土地返還共有人全體，爰
    求為判決依94年3月17竹南地政事務所複丈成果圖即原審判
    決附圖所示甲部分之地上建物拆除，並將該部分土地返還予
    上訴人及其他共有人（至於上訴人於原審主張被上訴人占有
    系爭土地受有相當於租金之不當得利部分，已經上訴人撤回
    其訴訟，不在本院審理之範圍）。
二、被上訴人則以：系爭建物已存在50年，房子是被上訴人母親
    朱玉蓮留給被上訴人、被上訴人哥哥及妹妹的，當初是被上
    訴人母親徵得共有人之一鄭大成的父親同意，而在系爭土地
    上蓋房子的，因被上訴人母親於63年3月18日去世，並未分
    割遺產，故系爭建物係被上訴人及被上訴人哥哥乙○○、妹
    妹丙○○所共有，非被上訴人一人所有，上訴人曾有部分增
    高情形等語，資為抗辯。
三、原審法院審酌兩造攻擊防禦方法後，認本件上訴人係本於無
    權占有之法律關係，請求拆屋還地，應以上述房屋有處分權
    人全體為被上訴人，其訴訟標的對於被上訴人及其他上揭繼
    承人全體即須合一確定，上訴人僅以被上訴人甲○○1人為
    被告，向原審法院提起本訴，未將其餘繼承人列為被上訴人
    ，是本件被上訴人之當事人適格，即有欠缺，因而判令駁回
    上訴人於原審之起訴。上訴人對於原審上開判決提起上訴，
    上訴聲明：(一)原判決廢棄。(二)上廢棄部分：(1)被上訴人等應
    將坐落於系爭土地上如附圖所示甲部分面積為37平方公尺之
    系爭建物拆除，並將系爭土地返還上訴人及其他共有人。(三)
    第一、二審訴訟費用由被上訴人等負擔。被上訴人則答辯聲
    明：(一)上訴駁回。(二)第二審訴訟費用由上訴人負擔。
四、兩造不爭執之事實：
(一)、系爭坐落苗栗縣竹南鎮○○段1908號土地，現係上訴人與訴
    外人鄭萬金、陳茂順、陳茂聰、鄭嘉銘、鄭嘉藤、鄭大成所
    共有，各共有人之應有部分除其中鄭嘉銘、鄭嘉藤係14分之
    1以外，其餘各共有人土地應有部分各為7分之1。
(二)、系爭土地上目前搭蓋有如原審判決附圖所示之地上物，即門
    牌號碼為苗栗縣竹南鎮龍鳳里大坵園67號之磚造房屋。
(三)、系爭建物如原審判決附圖所示甲部分，係被上訴人母親朱玉
    蓮所搭建，朱玉蓮於63年3月18日去世後，由被上訴人及追
    加被上訴人乙○○、丙○○所共同繼承，為渠等公同共有之
    財產。
(四)、系爭建物原為被上訴人之母親朱玉蓮、被上訴人甲○○及其
    兄乙○○所居住，現為被上訴人甲○○一家人居住。
(五)、前述(一)、(二)之事實，又經原審親至現場履勘現場並囑託竹南
    地政事務所測量屬實，且製有勘驗筆錄及複丈成果圖及土地
    登記簿謄本附卷足稽，前述各項事實，堪信為真正。
五、兩造爭執之要點：被上訴人是否無權占用系爭土地？按被上
    訴人甲○○、丙○○對於其二人及被上訴人乙○○三人所公
    同共有之系爭如原審判決附圖甲部分所示之建物，確實有占
    用上訴人等人共有之系爭土地一節，並不爭執，雖渠等又主
    張該建物所坐落之基地位置，係其母視向共有人鄭大成之父
    親所購買後就地搭蓋，並據以主張渠等有占有系爭土地之正
    當權源云云，但被上訴人已自承其母蓋建系爭甲建物時，並
    未得全體共有人之同意，渠等復未能舉出任何證據資料證明
    有何購買土地之事實，而按土地法第34條之1第1項又明定：
    「共有土地或建築改良物，其處分、變更及設定地上權、永
    佃權、地役權或典權，應以共有人過半數及其應有部分合計
    過半數之同意行之。但其應有部分合計逾三分之二者，其人
    數不予計算」本件被上訴人既未能舉證證明其其母親占用系
    爭土地，搭建如原審判決附圖所示甲部分之建物時，已獲得
    共有人過半數及其應有部分合計過半數之同意，或其應有部
    分合計已逾三分之二以上共有人之同意，縱其後已由被上訴
    人丙○○購得系爭土地應有部分1260分之65，但其房屋占有
    之基地面積已逾依其應有部分比例計算之面積，兩造及其前
    手就系爭又無分管之協議，自難謂渠等因之即有何占有系爭
    土地之正當權源，此外被上訴人就渠等有何占有系爭之合法
    依據，亦未能舉證以實其說，上訴人因之本於土地共有人之
    身分，依民法第767條請求被上訴人拆除該甲部分之建物，
    並將該部分土地返還予上訴人及其他共有人，自屬有理由，
    應予准許。
六、綜上，被上訴人公同共有之如原審附圖所示甲部分之建物，
    既無占有使用系爭土地之合法權源，業如前述，原審以系爭
    如原審附圖所示之甲建物，被上訴人三人所公同共有，上訴
    人僅以其中被上訴人甲○○一人為被告提起本件訴訟，其當
    事人適格尚有欠缺為由，據以駁回上訴人於原審之請求，固
    無不合，但上訴人於本院已追加其餘公同共有人即被上訴人
    丙○○、乙○○為共同被上訴人，其當事人之適格方面已無
    欠缺，原審判決之基礎即失其存在，此外被上訴人又無占有
    系爭土地之正當依據，上訴人據此請求將原判決予以廢棄，
    自屬有據，爰將原判決予以廢棄並改判如主文第一、二項所
    示。
七、據上論結，本件上訴為有理由，依民事訴訟法第463條、第
    385條第段一項前段、第450條、第85條第1項前段，判決如
    主文。
中　　華　　民　　國　　94　　年　　12　　月　　13　　日
                      民事第二庭審判長法  官  童有德
                                      法  官  翁芳靜
                                      法  官  謝說容
以上正本係照原本作成。
不得上訴。
                                      書記官  蘇昭文
中　　華　　民　　國　　94　　年　　12　　月　　13　　日
                                                      Ｈ
